---
title: "Análise exploratória sobre os dados de mortalidade materna"
output:
  html_document:
    df_print: paged
  pdf_document: default
---

Nesse notebook, será feita uma análise exploratória dos dados de mortalidade materna presentes no SIM-SUS. Utilizamos os dados de 2009 até 2019.

```{r}
#data <- read.csv(
#  file = 'C:/Users/lucas/Downloads/PIPAE/mortalidade_materna2.csv',
#  encoding="UTF-8")
```

Filtramos a base para que fosse possível obter apenas a mortalidade materna.

```{r}
data_mortalidade_materna <- read.csv(
  file = 'C:/Users/lucas/Downloads/PIPAE/data_mortalidade_materna.csv',
  encoding="UTF-8")

#data_mortalidade_materna <- data[
#    data$tipo_obito_ocorrencia %in% c('Durante a gestação', 'Durante o abortamento', 
#                                      'Após abortamento',
#                                      'No parto ou até 1 hora após o parto',
#                                      'No puerpério (até 42 dias do término da gestação)') | 
#    data$tipo_morte_ocorrencia %in% c('Na gravidez', 'No parto', 'No aborto',
#                                      'Até 42 dias após o parto'), ]
```


Filtrando por ano, temos a seguinte quantidade de mortalidade materna:

```{r}
library(ggplot2)
library(scales)

mortes_ano <- aggregate(sigla_uf~ano, data_mortalidade_materna, length)
colnames(mortes_ano) <- c('ano', 'qtd_mortes')

q <- ggplot(data = mortes_ano, mapping = aes(x = ano, y = qtd_mortes)) + geom_bar(stat = 'identity', position='dodge', colour='black') + scale_x_continuous(breaks=c(2009,2010,2011,2012,2013,2014,2015,2016,2017,2018,2019)) + scale_y_continuous(breaks=c(1000, 1500, 2000, 2500))
q 

```

Com isso, vamos ver como está distribuída a variável obito_parto:

```{r}
library(ggplot2)

ggplot(data = data_mortalidade_materna, aes(x = obito_parto)) +
    geom_bar()
```
Podemos ver também a distribuição da variável obito_gravidez:

```{r}
library(ggplot2)

df_obito_gravidez <- aggregate(sigla_uf~obito_gravidez, data_mortalidade_materna, length)
colnames(df_obito_gravidez) <- c('obito_gravidez', 'qtd_mortes')


ggplot(data = df_obito_gravidez, aes(x = reorder(obito_gravidez, -qtd_mortes), y=qtd_mortes)) + geom_bar(stat = 'identity')

```

Temos também a variável obito_puerperio:

```{r}
library(ggplot2)

df_obito_puerperio <- aggregate(sigla_uf~obito_puerperio, data_mortalidade_materna, length)
colnames(df_obito_puerperio) <- c('obito_puerperio', 'qtd_mortes')


ggplot(data = df_obito_puerperio, aes(x = reorder(obito_puerperio, -qtd_mortes), y=qtd_mortes)) + geom_bar(stat = 'identity')

```

Agora, vamos ver a distribuição da variável assistência médica:
```{r}
library(ggplot2)

df_assistencia_medica <- aggregate(sigla_uf~assistencia_medica, data_mortalidade_materna, length)
colnames(df_assistencia_medica) <- c('assistencia_medica', 'qtd_mortes')

ggplot(data = df_assistencia_medica, aes(x = reorder(assistencia_medica, -qtd_mortes), y=qtd_mortes)) + geom_bar(stat = 'identity')

```
Agora, vamos analisar a distribuição de raças:
```{r}
library(ggplot2)

df_raca_cor <- aggregate(sigla_uf~raca_cor, data_mortalidade_materna, length)
colnames(df_raca_cor) <- c('raca_cor', 'qtd_mortes')

ggplot(data = df_raca_cor, aes(x = reorder(raca_cor, -qtd_mortes), y=qtd_mortes)) + geom_bar(stat = 'identity')
```

Temos também por estado civil:
```{r}
library(ggplot2)

df_estado_civil <- aggregate(sigla_uf~estado_civil, data_mortalidade_materna, length)
colnames(df_estado_civil) <- c('estado_civil', 'qtd_mortes')


ggplot(data = df_estado_civil, aes(x = reorder(estado_civil, -qtd_mortes), y=qtd_mortes)) + geom_bar(stat = 'identity')

```
Por escolaridade, temos:
```{r}
library(ggplot2)

df_escolaridade <- aggregate(sigla_uf~escolaridade, data_mortalidade_materna, length)
colnames(df_escolaridade) <- c('escolaridade', 'qtd_mortes')

ggplot(data = df_escolaridade, aes(x = reorder(escolaridade, -qtd_mortes), y=qtd_mortes)) + geom_bar(stat = 'identity')
```

Agora, veremos o tipo de morte:
```{r}
library(ggplot2)

df_tipo_morte <- aggregate(sigla_uf~tipo_morte_ocorrencia, data_mortalidade_materna, length)
colnames(df_tipo_morte) <- c('tipo_morte_ocorrencia', 'qtd_mortes')

ggplot(data = df_tipo_morte, aes(x = reorder(tipo_morte_ocorrencia, -qtd_mortes), y=qtd_mortes)) + geom_bar(stat = 'identity') + theme(axis.text.x = element_text(angle = 90, vjust = 0.5, hjust=1))
```

Agora, vamos analisar as faixas etárias das mortes:

```{r}
library(ggplot2)

idades_obitos <- round((as.Date(data_mortalidade_materna$data_obito) - as.Date(data_mortalidade_materna$data_nascimento))/365, 0)

faixa_etaria <- findInterval(idades_obitos, c(10, 20, 30, 40, 50, 60, 70, 80, 90, 100, 110, 120))

faixa_etaria_cat <- c()
for (i in 1:length(faixa_etaria)){
  if(is.na(faixa_etaria[i])){
    faixa_etaria_cat <- append(faixa_etaria_cat, ' ')
  } else if(faixa_etaria[i] == 1){
    faixa_etaria_cat <- append(faixa_etaria_cat, '10 anos ou menos')
  } else if (faixa_etaria[i] == 2){
    faixa_etaria_cat <- append(faixa_etaria_cat, 'Entre 20 e 10 anos')
  } else if (faixa_etaria[i] == 3){
    faixa_etaria_cat <- append(faixa_etaria_cat, 'Entre 30 e 20 anos')
  } else if (faixa_etaria[i] == 4){
    faixa_etaria_cat <- append(faixa_etaria_cat, 'Entre 40 e 30 anos')
  } else if (faixa_etaria[i] == 5){
    faixa_etaria_cat <- append(faixa_etaria_cat, 'Entre 50 e 40 anos')
  } else if (faixa_etaria[i] == 6){
    faixa_etaria_cat <- append(faixa_etaria_cat, 'Entre 60 e 50 anos')
  } else if (faixa_etaria[i] == 7){
    faixa_etaria_cat <- append(faixa_etaria_cat, 'Entre 70 e 60 anos')
  } else if (faixa_etaria[i] == 8){
    faixa_etaria_cat <- append(faixa_etaria_cat, 'Entre 80 e 70 anos')
  } else if (faixa_etaria[i] == 9){
    faixa_etaria_cat <- append(faixa_etaria_cat, 'Entre 90 e 80 anos')
  }
}

df_faixa_etaria_cat <- as.data.frame(table(faixa_etaria_cat))

ggplot(data = df_faixa_etaria_cat, aes(x = reorder(faixa_etaria_cat, -Freq), y=Freq)) + geom_bar(stat = 'identity') + theme(axis.text.x = element_text(angle = 90, vjust = 0.5, hjust=1))

```

Primeiramente, vamos criar uma tabela de contingência entre as variáveis "raca_cor" e "tipo_morte_ocorrencia":
```{r}
data2 <- data_mortalidade_materna[, c("raca_cor", "tipo_morte_ocorrencia")]

conTable = table(data2)
conTable
```
Testaremos a independências das variáveis utilizado o teste do chi-quadrado. Definiremos a hipótese nula e alternativa e especificaremos o nível de significância da seguinte forma:

$$ H_0 = \text{raca_cor e tipo_morte_ocorrencia são independentes} $$
$$ H_a = \text{raca_cor e tipo_morte_ocorrencia não são independentes} $$
O nível de significância é dado por $$ \alpha = 0.05 $$.
Aplicando a função do chi-quadrado, temos:

```{r}
chisq.test(conTable)
```

Como o p-valor é menor que o alfa, a hipótese nula é rejeitada. Portanto, concluímos que raca_cor e tipo_morte_ocorrencia não são independentes.

Agora, vamos medir a associação entre as duas variáveis. Para isso, utilizaremos o V de Cramer. Os valores do V de Cramer variam entre 0 e 1. Os valores altos do V de Cramer indicam uma relação mais forte entre as variáveis, e os valores menores para o V indicam uma relação fraca. 

Aplicando a função do V de Cramer, temos:

```{r}
library(rcompanion)

cramerV(conTable)
```

Com isso, temos que o V de Cramer indica que raca_cor possui um efeito baixo e estatisticamente significante em tipo_morte_ocorrencia.


```{r}
library(sqldf)
relacao_raca_morte = sqldf('SELECT raca_cor, tipo_morte_ocorrencia, count(tipo_morte_ocorrencia) AS QTD FROM data2 GROUP BY raca_cor, tipo_morte_ocorrencia order by count(tipo_morte_ocorrencia) DESC')
relacao_raca_morte

```

Agora, vamos criar uma tabela de contingência entre as variáveis "estado_civil" e "tipo_morte_ocorrencia":
```{r}
data2 <- data_mortalidade_materna[, c("estado_civil", "tipo_morte_ocorrencia")]
#data2 <- data2[!data2$estado_civil == " ", ]
#data2 <- data2[!data2$tipo_morte_ocorrencia == " ", ]

conTable = table(data2)
conTable

```
Testaremos a independências das variáveis utilizado o teste do chi-quadrado. Definiremos a hipótese nula e alternativa e especificaremos o nível de significância da seguinte forma:

$$ H_0 = \text{estado_civil e tipo_morte_ocorrencia são independentes} $$
$$ H_a = \text{estado_civil e tipo_morte_ocorrencia não são independentes} $$
O nível de significância é dado por $$ \alpha = 0.05 $$.
Aplicando a função do chi-quadrado, temos:

```{r}
chisq.test(conTable)
```

Como o p-valor é menor que o alfa, a hipótese nula é rejeitada. Portanto, concluímos que estado_civil e tipo_morte_ocorrencia não são independentes.

Agora, vamos medir a associação entre as duas variáveis. Aplicando a função de V de Cramer, temos:

```{r}
library(rcompanion)

cramerV(conTable)
```

Com isso, temos que o V de Cramer indica que estado_civil possui um efeito baixo e estatisticamente significante em tipo_morte_ocorrencia.


```{r}
library(sqldf)
relacao_estadocivil_morte = sqldf('SELECT estado_civil, tipo_morte_ocorrencia, count(tipo_morte_ocorrencia) AS QTD FROM data2 GROUP BY estado_civil, tipo_morte_ocorrencia order by count(tipo_morte_ocorrencia) DESC')
relacao_estadocivil_morte
```
Agora, vamos criar uma tabela de contingência entre as variáveis "escolaridade" e "tipo_morte_ocorrencia":
```{r}
data2 <- data_mortalidade_materna[, c("escolaridade", "tipo_morte_ocorrencia")]
#data2 <- data2[!data2$escolaridade == " ", ]
#data2 <- data2[!data2$tipo_morte_ocorrencia == " ", ]

conTable = table(data2)
conTable
```
Testaremos a independências das variáveis utilizado o teste do chi-quadrado. Definiremos a hipótese nula e alternativa e especificaremos o nível de significância da seguinte forma:

$$ H_0 = \text{escolaridade e tipo_morte_ocorrencia são independentes} $$
$$ H_a = \text{escolaridade e tipo_morte_ocorrencia não são independentes} $$
O nível de significância é dado por $$ \alpha = 0.05 $$.
Aplicando a função do chi-quadrado, temos:

```{r}
chisq.test(conTable)
```

Como o p-valor é menor que o alfa, a hipótese nula é rejeitada. Portanto, concluímos que escolaridade e tipo_morte_ocorrencia não são independentes.

Agora, vamos medir a associação entre as duas variáveis. Aplicando a função de V de Cramer, temos:

```{r}
library(rcompanion)

cramerV(conTable)
```

Com isso, temos que o V de Cramer indica que escolaridade possui um efeito baixo e estatisticamente significante em tipo_morte_ocorrencia.

```{r}
library(sqldf)
relacao_escolaridade_morte = sqldf('SELECT escolaridade, tipo_morte_ocorrencia, count(tipo_morte_ocorrencia) AS QTD FROM data2 GROUP BY escolaridade, tipo_morte_ocorrencia order by count(tipo_morte_ocorrencia) DESC')
relacao_escolaridade_morte
```

Agrupando mortalidade materna por estado:
```{r}
mortes_por_estado <- aggregate(data_mortalidade_materna[,2], list(data_mortalidade_materna$sigla_uf), length)
mortes_por_estado[order(mortes_por_estado$x, decreasing=TRUE), ]
```
Maranhão é o 12º estado mais populoso do Brasil e é o 6º na lista acima. Os demais estados parecem fazer sentido em relação as suas distribuições populacionais.

Vamos nos aprofundar mais na análise das mortes em SP. Analisaremos as mortes por ano:
```{r}
mortes_sp = data_mortalidade_materna[data_mortalidade_materna$sigla_uf=="SP",]
tipos_mortes_sp <- table(mortes_sp$tipo_morte_ocorrencia)
sort(tipos_mortes_sp, decreasing=TRUE)
```

Podemos agrupar pelas cidades de São Paulo, obtendo:
```{r}
mortes_cidades_sp <- aggregate(mortes_sp[,11], list(mortes_sp$municipio_ocorrencia), length)
mortes_cidades_sp[order(mortes_cidades_sp$x, decreasing=TRUE), ]
```

Agora vamos ver em MA:
```{r}
mortes_ma = data_mortalidade_materna[data_mortalidade_materna$sigla_uf=="MA",]
tipos_mortes_ma <- table(mortes_ma$tipo_morte_ocorrencia)
sort(tipos_mortes_ma, decreasing = TRUE)
```
Podemos agrupar pelas cidades do Maranhão, obtendo:
```{r}
mortes_cidades_ma <- aggregate(mortes_ma[,11], list(mortes_ma$municipio_ocorrencia), length)
mortes_cidades_ma[order(mortes_cidades_ma$x, decreasing=TRUE), ]
```


Agora vamos agrupar por regiões:
```{r}
mortes_por_regiao <- aggregate(data_mortalidade_materna[,42], list(data_mortalidade_materna$regiao), length)
mortes_por_regiao[order(mortes_por_regiao$x, decreasing=TRUE), ]
```


